---
title: "Analisis 01"
author: Javiera Romo Sanchez
format: html
editor: visual
execute:
  echo: false
  warning: false
  message: false
---

# 1. Cargar librerías
```{r}
rm(list = ls())
options(scipen = 999)
options(survey.lonely.psu = "adjust")

library(pacman)
pacman::p_load(tidyverse, rio,scales, tidyr, sjlabelled, here, sjmisc, srvyr,survey, 
               janitor, knitr, kableExtra, patchwork, writexl, ggeffects)

```

# 2. Abrir base de datos
```{r}
ene <- readRDS("output/ene_long22-25_proc.rds")
```

# 3. Objeto encuesta y crear subsets
```{r}

ene_pond <- as_survey_design(
  .data = ene,
  ids = 1,
  strata = estrato,
  weights = fact_anual)

subset1 <- subset(ene_pond, region == "Maule")

```

# 4. Modelos de regresion

## 4.1. Modelo 1: Sin interacción 

```{r}
model1a <- lm(habituales ~ mujer + 
              ano25 + maule_dummy, data = ene_pond)

model1b <- lm(habituales ~ mujer + 
              ano25 + maule_dummy +
              antiguedad +
              con_pareja +
              tipo_contrato +
              tamano +
              rama, data = ene_pond)

summary(model1a)
summary(model1b)
```

este modelo nos indica que:
 1. Ser mujer esta relacionado con trabajar menos horas de trabajo. Se mantiene al agregar controles
 2. Ser del maule está relacionado positivamente con trabajar mas horas

## 4.2. Modelo 2: Interacción género y año

```{r}
model2a <- lm(habituales ~ mujer * 
              ano25 + maule_dummy, data = ene_pond)

# Modelo solo con controles relacionados a características personales
model2b <- lm(habituales ~ mujer * 
              ano25 + maule_dummy +
              antiguedad +
              con_pareja, data = ene_pond)

# Modelo solo con controles relacionados a características del empleo
model2c <- lm(habituales ~ mujer * 
              ano25 + maule_dummy +
              tipo_contrato +
              tamano +
              rama, data = ene_pond)

# Modelo con todas las variables
model2d <- lm(habituales ~ mujer * 
              ano25 + maule_dummy +
              antiguedad +
              con_pareja +
              tipo_contrato +
              tamano +
              rama, data = ene_pond)

summary(model2a)
summary(model2b)
summary(model2c)
summary(model2d)
```

Este modelo indica:
 1. Hay una diferencia en el efecto por año de mujeres y hombres. Mujeres disminuyen más sus horas.
 2. Esta disminución tiene que ver con las características del puesto de trabajo que las mujeres ocupan más que por variables mas personales (antiguedad y si tiene o no pareja). “las mujeres están en puestos de trabajo que disminuyen más”

## 4.3. Modelo 3: Interacción año y rama
```{r}
model3a <- lm(habituales ~ rama * ano25 + 
              mujer + maule_dummy, data = ene_pond)

model3b <- lm(habituales ~ rama * ano25 + 
              mujer + maule_dummy +
              antiguedad +
              con_pareja +
              tipo_contrato +
              tamano, data = ene_pond)

summary(model3a)
summary(model3b)
```

Este modelo nos indica que: 
 1. El aumento no es homogéneo, sino que varía segun la rama
 2. Comercio disminuyó sus horas en mayor medida que los demás sectores de interés (b = 1.25 horas).

## 4.4. Modelo 4: Interacción año y tipo_contrato
```{r}
model4a <- lm(habituales ~ tipo_contrato * ano25 + 
              mujer + maule_dummy, data = ene_pond)

model4b <- lm(habituales ~ tipo_contrato * ano25 + 
              mujer + maule_dummy +
              antiguedad +
              con_pareja +
              tamano +
              rama, data = ene_pond)

summary(model4a)
summary(model4b)
```

Este modelo indica que:
 1. Honorarios disminuyeron en mayor medida que los a contrata (1.9 horas).
 2. Plazo fijo disminuyen 0.9 horas e indefinidos 0.8 horas

## 4.5. Modelo 5: Interacción año y tamaño de empresa
```{r}
model5a <- lm(habituales ~ tamano * ano25 + 
              mujer + maule_dummy, data = ene_pond)

model5b <- lm(habituales ~ tamano * ano25 + 
              mujer + maule_dummy +
              antiguedad +
              con_pareja +
              tipo_contrato +
              rama, data = ene_pond)

summary(model5a)
summary(model5b)
```

Este modelo indica que:
 1. A mayor tamaño de empresa, menos disminuye la jornada laboral
 2. Microempresa es la que más disminuyó horas
 
## 4.6. Modelo 6: Interacción año y antiguedad
```{r}
model6a <- lm(habituales ~ antiguedad * ano25 + 
              mujer + maule_dummy, data = ene_pond)

model6b <- lm(habituales ~ antiguedad * ano25 + 
              mujer + maule_dummy +
              tamano +
              con_pareja +
              tipo_contrato +
              rama, data = ene_pond)

summary(model6a)
summary(model6b)
```

Este modelo indica que:
 1. Cada año adicional de antiguedad reduce la caida de horas en 0.015 horas
 
## 4.7. Modelo 7: Interacción año y estado conyugal
```{r}
model7a <- lm(habituales ~ con_pareja * ano25 + 
              mujer + maule_dummy, data = ene_pond)

model7b <- lm(habituales ~ con_pareja * ano25 + 
              mujer + maule_dummy +
              tamano +
              antiguedad +
              tipo_contrato +
              rama, data = ene_pond)

summary(model7a)
summary(model7b)
```

Este modelo indica que:
 1. Tener pareja detiene la reducción en 0.24 horas
 
# 5. Gráficos


 